臺灣臺中地方法院交通事件裁定　　　 100年度交聲字第1387號
原處分機關　交通部公路總局臺中區監理所
異　議　人
即受處分人　楊紀峰
上列異議人即受處分人因違反道路交通管理處罰條例案件，對於
交通部公路總局臺中區監理所於民國100年4月20日所為之處分（
原處分案號：中監違字第裁60-HE0000000號裁決書），聲明異議
，本院裁定如下：
    主    文
原處分撤銷。
楊紀峰汽車駕駛人，駕駛汽車經測試檢定酒精濃度超過規定標準
，因而肇事致人受傷，貳年內不得考領普通重型機車駕駛執照，
並接受道路交通安全講習。
    理    由
一、原處分意旨略以：異議人即受處分人楊紀峰（下簡稱異議人
    ）於民國99年5月28日20時40分許，酒後駕駛車牌號碼JN5-
    411號重型機車，行經臺中縣沙鹿鎮（現改制為臺中市沙鹿
    區○○○路與晉武路之交岔路口處，不慎與蔡孟穎所駕駛並
    搭載陳在楓之車牌號碼G6H-026號重型機車發生碰撞，致雙
    方人車倒地，陳在楓因而受有左臉挫傷（約2×2公分）、左
    膝擦傷（約3×3公分）、右上臂疼痛等傷害，蔡孟穎則受有
    右手肘及膝多處擦傷等傷害，經警據報前往處理，並對異議
    人施以呼氣酒精濃度測試，測得其酒精濃度值為每公升0.69
    毫克，經臺中縣警察局（現改制為臺中市政府警察局）清水
    分局（下稱原舉發機關）沙鹿分駐所警員依道路交通管理處
    罰條例第35條第1項規定，以中縣警交字第HE0000000號舉發
    違反道路交通管理事件通知單，舉發前開違規事實，並經原
    處分機關依道路交通管理處罰條例第35條第1項第1款及第24
    條規定，於100年4月20日以中監違字第裁60-HE0000000號違
    反道路交通管理事件裁決書，裁處吊扣汽車駕駛執照24個月
    ，並施以道路交通安全講習。
二、本件聲明異議意旨略以：異議人不服原處分關於吊扣駕駛執
    照2年部分，因對方沒有傷重只有輕傷，且異議人因生活工
    作需要駕照，對於酒駕已知錯，不會再犯，爰聲明異議等語
    。
三、按車輛，指在道路上以原動機行駛之汽車（包括機器腳踏車
    ）或以人力、獸力行駛之車輛，道路交通管理處罰條例第3
    條第8款定有明文。次按汽車駕駛人飲用酒類或其他類似物
    後其吐氣所含酒精濃度超過每公升0.25毫克或血液酒精濃度
    超過百分之0.05以上者，不得駕車，道路交通安全規則第
    114條第2款定有明文。復按汽車駕駛人，駕駛汽車經測試檢
    定酒精濃度超過規定標準者，處1萬5000元以上6萬元以下罰
    鍰，並當場移置保管該汽車及吊扣其駕駛執照1年；因而肇
    事致人受傷者，並吊扣其駕駛執照2年；汽車駕駛人違反本
    條例規定，應受吊扣駕駛執照處分，於汽車駕駛人係無駕駛
    執照駕車者，在所規定最長吊扣期間內，不得考領駕駛執照
    ，道路交通管理處罰條例第35條第1項第1款及第67條第6項
    亦分別定有明文。再按汽車駕駛人有第35條第1項規定之情
    形者，應接受道路交通安全講習，同條例第24條第1項第2款
    亦有明文。
四、又按於94年12月14日修正前道路交通管理處罰條例第68條原
    規定：「汽車駕駛人，因違反本條例及道路交通安全規則之
    規定，受吊扣或吊銷駕駛執照處分時，吊扣或吊銷其持有各
    級車類之駕駛執照。」業經修正為：「汽車駕駛人，因違反
    本條例及道路交通安全規則之規定，受吊銷駕駛執照處分時
    ，吊銷其持有各級車類之駕駛執照。」並由行政院於95年2
    月27日以院臺交字第0950082898號令發布定自95年3月1日施
    行，考其修正理由乃因舊法將違法或違規駕駛人所持有各級
    車類之駕駛執照一併「吊扣」或「吊銷」失之苛酷，影響人
    民工作及生活甚鉅，故為上開修正，依前開修正後道路交通
    管理處罰條例第68條規定，受「吊扣」駕駛執照處分時，不
    再「吊扣」其持有各級車類之駕駛執照，僅於受「吊銷」駕
    駛執照處分時，始「吊銷」其持有各級車類之駕駛執照，而
    限縮原條文之適用範圍，是受「吊扣」駕駛執照處分即不在
    本條規定適用之列甚明。從而，行為人有道路交通管理處罰
    條例第35條第1項第1款所規定之違規行為，須吊扣駕駛執照
    時，僅能吊扣其違法或違規當時所駕駛車輛之駕駛執照，不
    得再吊扣其持有各級車類之駕駛執照。又駕駛普通重型機車
    與駕駛一般自用小客車對於用路安全之危險性有高低之別，
    監理機關應就不同等級車輛給予不同管理及監督，以符合實
    際需求。再者，持有普通小型車駕駛執照者，酒後駕駛普通
    重型機車時，所造成用路安全之危險性，與僅持有普通重型
    機車駕駛執照者所造成之危險性並無任何不同，惟一般持有
    普通重型機車駕駛執照者，於酒後駕車時，僅吊扣其普通重
    型機車駕駛資格，而對於持有普通小型車駕駛執照者，若剝
    奪其小型車駕駛資格，顯然係就相同案件為不同之處理。且
    依修正後道路交通管理處罰條例第68條規定，既將「吊扣」
    等字刪除，依前開說明，駕駛人受吊扣駕駛執照處分時，自
    不得再吊扣其持有各級車類之駕駛執照，故於作成吊扣駕駛
    執照處分時，應就行為人所應吊扣之駕駛執照種類予以限定
    ，始符合依法行政原則。
五、再按酒後駕車係一交通違規行為，有關其處罰效果之罰鍰、
    吊扣駕駛執照、記違規點數及施以道路交通安全講習等處分
    ，均與該交通違規行為是否存在無從分離。法院審理時應先
    確定異議人是否確有交通違規行為事實，再決定原處分機關
    所適用之法律有無錯誤，而異議人於聲明異議狀雖僅記載就
    罰鍰部分聲明異議，惟其餘部分既與交通違規行為是否存在
    無從分離，法院自應併予以審理（臺灣高等法院暨所屬法院
    98年度法律座談會刑事類提案第23號、臺灣高等法院暨所屬
    法院99年度法律座談會刑事類提案第37號之審查意見暨研討
    結果參照）。從而，本件異議人雖僅就吊扣駕駛執照部分聲
    明異議，惟該吊扣駕駛執照及施以道路交通安全講習部分，
    既與交通違規行為是否存在無從分離，本院自應全部審理，
    合先敘明。
六、又按行政罰法第26條規定：「一行為同時觸犯刑事法律及違
    反行政法上義務規定者，依刑事法律處罰之。但其行為應處
    以其他種類行政罰或得沒入之物而未經法院宣告沒收者，亦
    得裁處之。前項行為如經不起訴處分或為無罪、免訴、不受
    理、不付審理之裁判確定者，得依違反行政法上義務規定裁
    處之。」且該條立法理由亦明確揭示：「一行為同時觸犯刑
    事法律及違反行政法上義務規定時，由於刑罰與行政罰同屬
    對不法行為之制裁，而刑罰之懲罰作用較強，故依刑事法律
    處罰，即足資警惕時，實無一事二罰再處行政罰之必要。且
    刑事法律處罰，由法院依法定程序為之，較符合正當法律程
    序，應予優先適用。但罰鍰以外之沒入或其他種類行政罰，
    因兼具維護公共秩序之作用，為達行政目的，行政機關仍得
    併予裁處，故為第1項但書規定。前述行為如經檢察官為不
    起訴處分或法院為無罪、免訴、不受理或不付審理（少年事
    件）之裁判確定，行政罰之裁處即無一事二罰之疑慮，故第
    2項規定此時仍得依違反行政法上義務之規定裁處。」是以
    ，一行為同時造成刑罰法律與行政秩序罰規定發生競合適用
    關係時，基於「一事不二罰」之法理，經由立法程序確立應
    以刑罰優先為原則，避免行為人承受過度且重複之處罰其理
    益明，從而，前揭行政罰法中刑事法律處罰優先且不再處以
    行政秩序罰之目的，既係因為行為人已接受刑罰而足資警惕
    ，且已發生懲罰之作用，即無使行為人陷於雙重處罰之不利
    益，則關於刑事法律處罰之範圍自應採取實質認定，凡刑事
    實體法或程序法中所規定客觀上剝奪行為人生命、自由、財
    產權利，主觀上亦因制裁之嚴厲性、痛苦性，其強度足以造
    成心理強制而間接達成矯正教化目的之處遇手段，皆應納入
    其中，而不以形式上符合刑法第32條至第34條所定主刑及從
    刑種類者為限，始與前揭法律規範之意旨相符。而道路交通
    管理處罰條例第35條及同條例第24條所規定之裁處，含有罰
    鍰及吊扣駕照、施以道安講習之處分，二者分屬行政罰法中
    之裁罰，有對於過去違反義務行為處罰之「秩序罰」（指罰
    鍰），以及對於預防將來再犯危險之「管制罰」（指吊扣駕
    照、施以道安講習），前者對於過去義務違反而為秩序罰之
    目的，與刑事制裁酒醉駕車所欲達到保護交通安全之目的相
    同，二者既為相同之目的，則處以較重之刑事制裁為已足，
    自無重複處罰行政罰之必要，至於吊扣駕駛執照及施以道路
    安全講習之行政裁罰，因屬行政罰法所稱之「其他種類行政
    罰」，為兼顧維護公共秩序之目的，故依行政罰法第26條第
    1項但書規定，雖經依刑事法律處罰後，仍得依法（道路交
    通管理處罰條例）併予裁處之。
七、經查，本件異議人於99年5月28日20時40分許，酒後駕駛車
    牌號碼JN5-411號重型機車，行經臺中縣沙鹿鎮○○路與晉
    武路之交岔路口處，不慎與蔡孟穎所駕駛並搭載陳在楓之車
    牌號碼G6H-026號重型機車發生碰撞，致雙方人車倒地，陳
    在楓因而受有左臉挫傷（約2×2公分）、左膝擦傷（約3×3
    公分）、右上臂疼痛等傷害，蔡孟穎則受有右手肘及膝多處
    擦傷等傷害，經警據報前往處理，並對異議人施以呼氣酒精
    濃度測試，測得其酒精濃度值為每公升0.69毫克，且本件異
    議人上開酒後駕車肇事致人受傷行為，因同時涉犯刑法第
    284條第1項之過失傷害罪及同法第185條之3公共危險罪，其
    中過失傷害部分，經臺灣臺中地方法院檢察署檢察官以99
    年度偵字第20089號為不起訴處分，另關於公共危險部分則
    經臺灣臺中地方法院檢察署檢察官以99年度偵字第20089號
    向本院聲請簡易判決處刑，並經本院沙鹿簡易庭於99年11月
    29日以99年度沙交簡字第683號判決判處有期徒刑4月確定在
    案等情，業經本院依職調閱該偵查及刑事卷核閱屬實，並有
    該不起訴處分書、聲請簡易判決處刑書、刑事簡易判決及臺
    灣高等法院被告前案紀錄表在卷可稽。從而，原舉發單位警
    員以本件異議人有違反道路交通管理處罰條例第35條第1項
    規定之行為，掣發上開舉發違反道路交通管理事件通知單予
    以舉發，且原處分機關依道路交通管理處罰條例第35條第1
    項第1款及第24條規定，於100年4月20日以中監違字第裁60-
    HE0000000號違反道路交通管理事件裁決書，裁處吊扣汽車
    駕駛執照24個月，並施以道路交通安全講習，固非無據。惟
    查，本件異議人於違規當時所駕駛車牌號碼JN5-411號車輛
    ，係重型機車乙節，有附卷車號查詢重型機車車籍1份可憑
    ，揆諸上揭說明，異議人就其酒後駕駛普通重型機車之違規
    行為，所應受處分為限制其駕駛普通重型機車之權利，即吊
    扣其普通重型機車之駕駛執照，原處分機關未審酌及此，而
    對其裁處「吊扣汽車駕駛執照24個月」部分，於法即有未合
    。而異議人所領有普通重型機車駕駛執照業於99年1月間因
    另案遭吊銷乙節，亦有證號查詢機車駕駛人1份及原處分機
    關99年1月21日中監違字第裁60-HD0000000號違反道路交通
    管理事件裁決書影本1份在卷可參，則本件已無從吊扣其普
    通重型機車駕駛執照，應依道路交通管理處罰條例第67條第
    6項規定，處以2年內不得考領普通重型機車駕駛執照。
八、原處分機關以異議人飲用酒類後駕車肇事致人受傷之行為，
    依道路交通管理處罰條例第35條第1項第1款及第24條規定，
    吊扣汽車駕駛執照24個月，並施以道路交通安全講習之處分
    ，其中裁處「吊扣汽車駕駛執照24個月」部分，異議人酒後
    駕駛普通重型機車，原應受之處分為吊扣其普通重型機車之
    駕駛執照，然因其所領有普通重型機車駕駛執照業於99年1
    月間因另案遭吊銷，故應處以2年內不得考領普通重型機車
    駕駛執照，原處分機關未察前情，裁處「吊扣汽車駕駛執照
    24個月」，尚有未洽，至原處分機關所為施以道路交通安全
    講習之行政裁罰，因屬行政罰法所稱之「其他種類行政罰」
    ，為兼顧維護公共秩序之目的，故依行政罰法第26條第1項
    但書規定，雖經依刑事法律處罰後，原處分機關仍得依法（
    道路交通管理處罰條例）併予裁處之，是該部分之處分並無
    違法或不當之處。而本件酒後駕車乃一個交通違規行為，吊
    扣駕駛執照及施以道路交通安全講習，乃原處分機關基於前
    開單一交通違規行為所為處分，無從區分，異議人雖僅就吊
    扣駕駛執照部分聲明異議，應認原處分關於施以道安講習之
    裁處內容，亦為異議聲明之效力所及，本院自應併予審究。
    從而，異議人提起本件聲明異議，為有理由，應由本院將原
    處分撤銷，並自為裁罰如主文第2項所示，以期適法。
據上論斷，應依道路交通管理處罰條例第87條第2項、道路交通
事件處理辦法第19條前段規定，裁定如主文。
中    華    民    國   100    年    7     月    8     日
                  交通法庭    法  官   賴秀雯
上正本證明與原本無異。
如不服本裁定應於送達後五日內向本院提出抗告狀。
                              書記官   江美琪
中    華    民    國   100    年    7     月    8     日